ACORDAO-COMPLETO-2568265

ACÓRDÃO 453/2023 ATA 10/2023 - PLENÁRIO

VISTOS, relatados e discutidos estes autos de Relatório de Auditoria no Conselho Federal de Farmácia e todos os Conselhos Regionais de Farmácia, com o objetivo de avaliar os procedimentos de fiscalização e aplicação de multa aos estabelecimentos que necessitam da assistência do profissional farmacêutico.
ACORDAM os Ministros do Tribunal de Contas da União, reunidos em Sessão do Plenário, diante das razões expostas pelo Relator, em:
9.1. com fundamento no art. 11 da Resolução TCU 315/2020, recomendar ao Conselho Federal de Farmácia que:
9.1.1. regulamente a graduação das multas aplicadas pelos CRFs aos estabelecimentos que prestem serviços para os quais são necessárias atividades de farmacêutico, com fundamento no parágrafo único do art. 24 da Lei 3.820/1960, com a redação dada pela Lei 5.724/1971, considerando os tipos de infração e as faixas de gravidade definidas pelo art. 28 da Resolução 719/2021, com os respectivos valores em reais;
9.1.2. oriente os CRFs quanto à elaboração dos documentos relacionados ao planejamento e relatório das atividades de fiscalização (PFA, RFA, RAF e FEM) e exija o cumprimento dos formatos estabelecidos na Resolução 700/2021, ou adote medidas que efetivem tal cumprimento, tais como: implementar sistema informatizado unificado para inserção de dados e geração dos documentos mencionados, exigir relatórios e/ou amostras que comprovem a padronização, incluir o tema no exercício da sua supervisão, ou outras medidas que entender necessárias e suficientes para sanar a situação encontrada;
9.1.3. regulamente a disponibilização de um conjunto de informações estruturadas no corpo do relato integrado dos CRFs, por exemplo: 
9.1.3.1. a meta e o número de fiscalizações realizadas, e o percentual de atingimento da meta, com justificativas pelo eventual não atingimento e medidas corretivas para o exercício seguinte; a quantidade de termos de visita e de autos de infração lavrados; a quantidade e o montante das multas aplicadas, por tipo de infração (auto de infração: etapa prévia à defesa) , e o valor médio das multas; a quantidade de termos de intimação e/ou autos de infração cancelados, por motivo do cancelamento; a quantidade e o percentual de presenças constatadas em inspeções; 
9.1.3.2. a quantidade e o percentual de estabelecimentos ilegais (sem registro perante o CRF) e irregulares; a quantidade e o montante das multas geradas, por tipo de infração (notificação de multa: etapa posterior ao recurso) , e o valor médio das multas; a quantidade e o percentual de defesas ao auto de infração deferidas e indeferidas pelo CRF; a quantidade e o percentual de recursos à notificação de multa deferidos e indeferidos pelo CFF; 
9.1.3.3. o montante arrecadado com multas de infrações aplicadas no exercício, e o percentual em relação à receita total do CRF; o montante arrecadado no exercício com multas de infrações aplicadas em exercícios anteriores (dívida ativa) , e o percentual em relação à receita total do CRF; 
9.1.3.4. o número de fiscais ativos e o percentual em relação ao quadro de pessoal do CRF; a despesa executada na atividade de fiscalização e o percentual em relação à despesa total do CRF; os indicadores IDF e IDC, com justificativas pelo eventual não atingimento do índice mínimo e medidas corretivas para o exercício seguinte;
9.1.4. regulamente a disponibilização de destaque à área de "Fiscalização" nos portais da transparência dos CRFs com: PFA, RFA, RAF, relato integrado e link de acesso ao conjunto de informações estruturadas;
9.1.5. regulamente critérios objetivos para avaliar o cumprimento das metas relacionadas às atividades de fiscalização previstas no PFA e relatadas no RFA (inspeções na capital, na região metropolitana e no interior, orientações proferidas nas fiscalizações, aplicação de FFEAFs e treinamentos, cursos e palestras ministrados) , com justificativas para o eventual não atingimento das metas e medidas corretivas para o exercício seguinte;
9.1.6. elabore cartilha e/ou manual de padronização dos procedimentos de fiscalização do Sistema CFF/CRFs, com o passo a passo dos procedimentos a serem executados pelos fiscais;
9.1.7. regulamente a disponibilização de um conjunto de informações estruturadas em capítulo específico no corpo do relato integrado do CFF acerca da supervisão realizada sobre as atividades de fiscalização dos CRFs, abrangendo, por exemplo, os resultados do Programa de Aperfeiçoamento da Fiscalização;
9.1.8. regulamente a disponibilização destaque à área de "Supervisão das Fiscalizações" no portal da transparência do CFF com link de acesso ao conjunto de informações estruturadas;
9.2. determinar ao Conselho Federal de Farmácia, com fundamento no art. 250, inciso II, do Regimento Interno do TCU, que encaminhe, no prazo de noventa dias a contar da ciência do presente acórdão, plano de implementação das medidas recomendadas, contendo, para cada recomendação cuja implementação seja considerada conveniente e oportuna, as ações que serão adotadas, com designação de medidas, responsáveis e prazos de implementação;
9.3. autorizar a Unidade de Auditoria Especializada em Governança e Inovação - AudGovernança) a realizar o monitoramento das deliberações, com fundamento no art. 11 c/c §2º do art. 17, todos da Resolução TCU 315/2020;
9.4. remeter cópia desta deliberação ao Conselho Federal de Farmácia, aos Conselhos Regionais de Farmácia e à Comissão de Fiscalização Financeira e Controle da Câmara dos Deputados, esclarecendo que o inteiro teor, incluindo acórdão, relatório e voto, pode ser consultado no endereço www.tcu.gov.br/acordaos.

Auditoria sobre a atuação finalística dos conselhos (federal e regionais) de fiscalização profissional do sistema farmácia

Conselho Federal de Farmácia; Conselho Regional de Farmácia do Distrito Federal; Conselho Regional de Farmácia do Estado da Bahia; Conselho Regional de Farmácia do Estado da Paraíba; Conselho Regional de Farmácia do Estado de Alagoas; Conselho Regional de Farmácia do Estado de Goiás; Conselho Regional de Farmácia do Estado de Mato Grosso; Conselho Regional de Farmácia do Estado de Minas Gerais; Conselho Regional de Farmácia do Estado de Pernambuco; Conselho Regional de Farmácia do Estado de Rondônia; Conselho Regional de Farmácia do Estado de Roraima; Conselho Regional de Farmácia do Estado de Santa Catarina; Conselho Regional de Farmácia do Estado de São Paulo; Conselho Regional de Farmácia do Estado de Sergipe; Conselho Regional de Farmácia do Estado do Acre; Conselho Regional de Farmácia do Estado do Amapá; Conselho Regional de Farmácia do Estado do Amazonas; Conselho Regional de Farmácia do Estado do Ceará; Conselho Regional de Farmácia do Estado do Espírito Santo; Conselho Regional de Farmácia do Estado do Maranhão; Conselho Regional de Farmácia do Estado do Mato Grosso do Sul; Conselho Regional de Farmácia do Estado do Pará; Conselho Regional de Farmácia do Estado do Paraná; Conselho Regional de Farmácia do Estado do Piauí; Conselho Regional de Farmácia do Estado do Rio de Janeiro; Conselho Regional de Farmácia do Estado do Rio Grande do Sul; Conselho Regional de Farmácia do Estado do Tocantins.

3. Interessado: Congresso Nacional (vinculador).

13.1. Ministros presentes: Bruno Dantas (Presidente), Walton Alencar Rodrigues, Benjamin Zymler, Aroldo Cedraz, Antonio Anastasia (Relator) e Jhonatan de Jesus.
13.2. Ministros-Substitutos convocados: Augusto Sherman Cavalcanti e Marcos Bemquerer Costa.
13.3. Ministro-Substituto presente: Weder de Oliveira.

ANTONIO ANASTASIA

Trata-se de Relatório de Auditoria realizada no Conselho Federal de Farmácia e todos os Conselhos Regionais de Farmácia com o objetivo de avaliar os procedimentos de fiscalização do Sistema Farmácia, com foco na aplicação de multas, no período de 2018 a 2021.
2.	Reproduzo a seguir, com ajustes de forma, o teor principal do relatório produzido pela então Secretaria de Controle Externo da Administração do Estado - SecexAdministração (peça 53) , o qual contou com a anuência do corpo diretor da unidade (peças 54 e 55) :
" (...) 
INTRODUÇÃO
A presente auditoria é originária do TC Processo 040.856/2021-6, que tratou de Solicitação do Congresso Nacional pela realização de fiscalização deste Tribunal no Sistema Farmácia, abrangendo, em suma, a regularidade da despesa com o pagamento de diárias aos conselheiros e dos procedimentos de aplicação de multa aos estabelecimentos que necessitam da assistência do profissional farmacêutico.
Quanto ao primeiro ponto, este Tribunal apresentou as seguintes informações ao Congresso Nacional, por meio do Acórdão 893/2022-TCU-Plenário: a) realiza fiscalização contínua das folhas de pagamento da administração pública, abrangendo a despesa com pagamento de diárias, a fim de coibir tempestivamente fraudes e irregularidades, bem como aperfeiçoar o controle interno; b) realizou fiscalização de orientação centralizada para avaliar controles, receita, despesa e transferência de recursos nos conselhos de fiscalização profissional; c) realizará monitoramento, nos autos do TC Processo 019.829/2020-5, sobre as medidas adotadas pelo CFF, em cumprimento ao Acórdão 1925/2019-TCU-Plenário, a fim de regularizar a execução da despesa com o pagamento de diárias aos conselheiros.
Este Tribunal decidiu, ainda, por meio do Acórdão 893/2022-TCU-Plenário, autorizar a realização da presente auditoria sobre o procedimento de fiscalização do Sistema Farmácia, com foco na aplicação de multa.
I.1) Problema identificado
O problema de auditoria identificado foi, portanto, o seguinte: o Congresso Nacional recebeu denúncias de que haveria uma "indústria da multa" na fiscalização das farmácias e drogarias pelos conselhos regionais de Farmácia, com a aplicação de multas sem critérios pelos fiscais, sem fundamentação legal nem graduação das penalidades e sem considerar as circunstâncias agravantes ou atenuantes da situação encontrada.
I.2) Objetivo e escopo da auditoria
O objetivo da auditoria foi avaliar os procedimentos de fiscalização dos CRFs no período de 2018 a 2021, com escopo na aplicação de multas aos estabelecimentos que prestem serviços para os quais são necessárias atividades de farmacêutico.
I.3) Não escopo
Não formam parte do escopo da auditoria: o mérito das multas aplicadas, a competência da fiscalização dos CRFs nem o processo administrativo fiscal.
I.4) Metodologia
Na fase de planejamento, foram realizadas as seguintes técnicas para identificar os riscos do objeto e definir as questões de auditoria: análises Stakeholder e SWOT (do inglês: Strengths, Weaknesses, Opportunities and Treaths) , Mapa de Processos, Diagrama de Verificação de Risco (DVR) , Matriz de Análise de Riscos e Matriz de Planejamento, além de reunião com os gestores do CFF.
Na fase de execução, foram realizados seguintes procedimentos para apurar as questões de auditoria: exame documental, análise de amostra aleatória simples bem como entrevistas com stakeholders e gestores do CFF.
I.5) Limitações da auditoria
Não houve limitações à execução da presente fiscalização.
II. VISÃO GERAL
II.1) Processos conexos
TC Processo 036.608/2016-5:
O TC Processo 036.608/2016-5 tratou de FOC para avaliar controles, receitas, regularidade da despesa e transferência de recursos dos conselhos de fiscalização profissional e foi apreciado por este Tribunal por meio do Acórdão 1925/2019-TCU-Plenário.
Quanto à fiscalização exercida pelos conselhos, o relatório do referido acórdão apresentou o "Achado 5.2.1: Insuficiência das atividades de fiscalização do exercício profissional", com base nas seguintes informações referentes ao exercício de 2016: a) percentual da receita orçamentária aplicada na atividade de fiscalização; b) comparativo entre receita orçamentária e despesa com fiscalização, indenizações a conselheiros e publicidade; c) comparativo entre quantitativos de fiscais e de conselheiros titulares; e d) comparativo entre a despesa com fiscalização e o saldo financeiro do exercício.
No que se refere ao Sistema Farmácia, o desempenho da fiscalização pode ser considerado insuficiente, embora superior àquele apresentado pelo conjunto de todos os sistemas de conselhos de fiscalização profissional, segundo as informações do exercício de 2016 analisadas pela referida FOC.
O percentual médio da receita orçamentária aplicada pelo Sistema Farmácia diretamente na atividade de fiscalização foi de 14,51%. Cabe destacar que o conjunto de todos os sistemas de conselhos de fiscalização profissional apresentou percentual médio de 8,84% (conforme informações do Quadro 16 do relatório mencionado) .
Igualmente, no comparativo entre a receita orçamentária e a despesa com fiscalização, o Sistema Farmácia alcançou 15%, enquanto o conjunto de todos os sistemas registrou 8,2%, conforme a tabela abaixo:
	Sistema
	Receita
	Despesa

			Fiscalização
	%
	Indenizações
	%
	Publicidade
	%

	Farmácia
	228.077.673
	34.306.735
	15
	9.960.666
	4,4
	4.658.633
	2

	Todos
	3.871.544.211
	383.466.014
	8,2
	166.609.042
	6
	70.319.231
	2,1

Tabela 1. Comparativo de receita e despesa do Sistema Farmácia e demais sistemas de conselhos de fiscalização profissional (adaptada do Quadro 18 do relatório mencionado) .
Verificou-se, portanto, que, embora tenha sido considerado insuficiente, o montante da despesa executada com atividades de fiscalização pelo Sistema Farmácia no exercício de 2016 representou quase o dobro do percentual médio verificado no conjunto dos sistemas de conselhos de fiscalização profissional nesse mesmo período.
No comparativo entre quantitativos de fiscais e de conselheiros titulares, o número de conselheiros do Sistema Farmácia foi 146% maior do que o de fiscais, conforme a tabela abaixo:
	Sistema
	Fiscais
	Conselheiros
	% de conselheiros sobre fiscais

	Farmácia
	180
	263
	146,11

	Todos
	3.009
	7.215
	239,78

Tabela 2. Comparativo de fiscais e conselheiros do Sistema Farmácia e demais sistemas de conselhos de fiscalização profissional (adaptada do Quadro 19 do relatório mencionado) .
Verificou-se, novamente, que os percentuais do Sistema Farmácia, embora insuficientes, foram menos desfavoráveis à realização das atividades de fiscalização do que os apresentados pelo conjunto dos sistemas de conselhos de fiscalização profissional.
No comparativo entre a despesa com fiscalização e o saldo financeiro do exercício, o Sistema Farmácia apresentou montante de despesa maior do que o saldo financeiro, enquanto o conjunto de todos os sistemas de conselhos de fiscalização profissional apresentou relação inversa, em que o saldo financeiro superou a despesa com fiscalização, conforme a tabela abaixo:
	Sistema
	Despesa com fiscalização
	Saldo financeiro
	% de saldo sobre a despesa

	Farmácia
	34.306.735
	19.293.339
	56,23

	Todos
	383.466.014
	604.085.449
	157,53

Tabela 3. Comparativo de despesa e saldo financeiro do Sistema Farmácia e demais sistemas de conselhos de fiscalização profissional (adaptada do Quadro 23 do relatório mencionado) .
Ou seja, embora tenha apresentado desempenho superior ao conjunto dos sistemas de conselhos de fiscalização profissional, ainda assim o Sistema Farmácia apresentou boa margem financeira em disponibilidade de recursos que poderiam ter sido alocados para realizar mais atividades de fiscalização (56%) .
Em vista desse "Achado 5.2.1: Insuficiência das atividades de fiscalização do exercício profissional", este Tribunal determinou, por meio do Acórdão 1925/2019-TCU-Plenário, aos conselhos federais de fiscalização profissional a adoção das seguintes medidas:
9.4. determinar aos conselhos federais de fiscalização profissional que, no prazo de 180 (cento e oitenta) dias:
 (...) 
9.4.3. estabeleçam, em coordenação com os respectivos conselhos regionais, procedimentos para a elaboração do planejamento anual das atividades de fiscalização do exercício profissional;
9.4.4. realizem, com base nas competências previstas nas respectivas leis de criação, o efetivo acompanhamento e supervisão das atividades de fiscalização dos conselhos regionais;
Cabe destacar que o Acórdão 1237/2022-TCU-Plenário, que apreciou pedido de reexame contra o Acórdão 1925/2019-TCU-Plenário, não modificou as determinações acima, cujo monitoramento das medidas a serem adotadas pelo CFF é objeto do TC Processo 019.829/2020-5.
TC Processo 019.829/2020-5:
Conforme mencionado acima, encontra-se em tramitação neste Tribunal o processo de monitoramento das medidas adotadas pelo CFF para dar cumprimento, entre outras, às determinações dos subitens 9.4.3 e 9.4.4 do Acórdão 1925/2019 para estabelecer planejamento anual e realizar a supervisão das atividades de fiscalização dos conselhos regionais de Farmácia.
TC Processo 003.295/2022-2:
O TC Processo 003.295/2022-2 cuidou do processo de prestação de contas dos responsáveis pela gestão do Conselho Regional de Farmácia do Estado do Rio de Janeiro (CRF/RJ) referente ao exercício de 2019, por meio do qual este Tribunal apurou os seguintes achados do relatório de avaliação elaborado pela Controladoria-Geral da União (CGU) relacionados à atividade de fiscalização e à transparência ativa e passiva:
a) Achado 2: análise insuficiente das causas do não cumprimento das metas referentes às atividades de fiscalização e de ações para mitigação dos riscos de reincidência;
b) Achado 3: avaliação dos indicadores das atividades de fiscalização;
c) Achado 4: avaliação quanto ao cumprimento pelo CRF/RJ das regras de transparência ativa e passiva.
Em relação ao Achado 2, a CGU cotejou metas previstas no PFA e realizadas no RFA, concluiu que o CRF/RJ não atingiu cinco das sete metas previstas e destacou que, embora o RFA seja destinado "especialmente para apurar deficiências e dificuldades encontradas, metas não cumpridas e suas causas, analisar e implementar medidas corretivas", a entidade não analisou criticamente as causas e medidas corretivas para melhoria futura dos resultados. Em razão disso, a CGU apresentou a seguinte recomendação ao CRF/RJ: "Estabelecer rotina que garanta a apresentação nos relatórios anuais de fiscalização de análise crítica relacionada ao cumprimento das metas de atividades de fiscalização, contendo avaliação quanto à identificação das causas para falhas no desempenho dos resultados quantitativos e qualitativos e apresentação de estratégias para as correções necessárias" (TC Processo 003.295/2022-2) .
Em relação ao Achado 3, a CGU verificou que o CRJ/RJ não atingiu os valores mínimos dos indicadores estabelecidos por meio da Resolução CFF 648/2017, quais sejam: Índice de Desempenho do Fiscal (IDF) e do Índice de Desempenho do Conselho (IDC) . Segundo o CRF/RJ, isso ocorreu porque o sistema não apurou corretamente o peso (fator de correção) das inspeções mais complexas em hospitais, indústrias farmacêuticas, distribuidoras de medicamentos etc. e porque o quadro de fiscais é insuficiente para a quantidade de estabelecimentos (TC Processo 003.295/2022-2, peça 4, p. 11-13) .
Em relação ao Achado 4, a CGU verificou que o CRF/RJ cumpriu as regras de transparência ativa e passiva previstas, respectivamente, nos incisos I a VI do §1º do art. 8º e no §2º do art. 10, todos da Lei 12.527/2011 (TC Processo 003.295/2022-2, peça 4, p. 13) .
Em resposta a diligências realizadas por este Tribunal para saneamento do processo, o CRF/RJ informou que: a) contratou mais três fiscais, ampliando o quadro de 13 para 16 fiscais ativos; b) implementou no sistema o fator de correção para apurar o peso diferenciado das inspeções; c) adotou controle mensal do IDF para identificar causas de não atingimento de metas e implantar medidas corretivas junto a cada fiscal; e d) incorporou ao RFA análises críticas sobre o não atingimento de metas. Concluiu, por fim, que a adoção dessas medidas contribuiu para o resultado positivo de superação das metas previstas para o exercício de 2021 (TC Processo 003.295/2022-2, peça 17) .
Em vista disso, considerando que o CRF/RJ adotou medidas para atender à recomendação da CGU, este Tribunal decidiu julgar regulares as contas, dar quitação aos responsáveis e encerrar o processo, por meio do Acórdão 4930/2022-TCU-Primeira Câmara (TC Processo 003.295/2022-2, peça 26) .
II.2) Trabalhos anteriores de outros órgãos
No âmbito do Judiciário, o Superior Tribunal de Justiça (STJ) já decidiu desde 2008, no julgamento do agravo regimental no Recurso Especial 670.540/PR e do agravo regimental no Recurso Especial 975.172/SP, pela competência dos conselhos regionais de Farmácia para fiscalizar a manutenção de profissional habilitado durante todo o período de funcionamento das farmácias e drogarias, sob pena de aplicação da multa prevista no art. 24 da Lei 3.820/1960 c/c art. 15 da Lei 5.991/1973; bem como pela legalidade da aplicação de multa como sanção pecuniária em valores vinculados ao salário-mínimo dentro dos limites fixados pelo art. 1º da Lei 5.724/1971.
No âmbito do Congresso Nacional, encontra-se em tramitação o Projeto de Lei 111/2020, do deputado federal Felício Laterça, autor do requerimento que originou a presente auditoria, que propõe alterar a Lei 3.820/1960 para restringir a fiscalização dos conselhos regionais de Farmácia exclusivamente a infrações éticas e disciplinares dos profissionais farmacêuticos, vedando a fiscalização do estabelecimento comercial que necessite da presença de profissional farmacêutico, e que dispõe, ainda, sobre a "presença física ou remota" do profissional.
Cabe destacar que essa última matéria, assistência de farmacêutico de forma remota, também foi objeto do Projeto de Lei 5.363/2020, de autoria do mesmo deputado, e recebeu parecer pela rejeição em 7/6/2022.
II.3) Competências do Sistema Farmácia e da Vigilância Sanitária
O comércio de drogas, medicamentos, insumos farmacêuticos e correlatos envolve riscos sanitários inerentes (intoxicação) . O desenvolvimento dessas atividades depende de licença do órgão sanitário, e a comprovação de responsável técnico inscrito no conselho regional de Farmácia é requisito para o licenciamento da empresa, conforme arts. 21 a 24 da Lei 5.991/1973. No caso de farmácias e drogarias, o estabelecimento deve manter assistência técnica com a presença de profissional inscrito no conselho regional de Farmácia durante todo o horário de funcionamento, conforme § 1º do art. 15 da Lei 5.991/1973 c/c arts. 5º e 6º da Lei 13.021/2014.
O risco sanitário inerente ao objeto justifica, portanto, o entrelaçamento da atuação do órgão sanitário e do conselho de fiscalização profissional desde o licenciamento da atividade. Além disso, o desenvolvimento da atividade está sujeito à fiscalização de ambos.
O controle sanitário é da competência do órgão de fiscalização sanitária, para verificação das condições de licenciamento e funcionamento dos estabelecimentos, conforme os arts. 44 a 53 da Lei 5.991/1973. As infrações sanitárias e as correspondentes sanções que podem ser aplicadas pelas autoridades sanitárias foram previstas, respectivamente, pelos arts. 10 e 2º da Lei 6.437/1977. Entre as quais há penalidades de: a) multa, de R$2.000,00 (dois mil reais) a R$1.5000.000,00 (um milhão e quinhentos mil reais) , aplicadas em dobro em caso de reincidência; b) interdição ou cancelamento do alvará de licenciamento do estabelecimento. Os critérios para a graduação da pena (leve, grave ou gravíssima) segundo as circunstâncias atenuantes e agravantes foram previstos nos arts. 4º e 6º a 9º da referida lei.
Já a competência fiscalizatória dos conselhos regionais de Farmácia sobre as empresas e estabelecimentos que exploram serviços para os quais são necessárias atividades de profissional farmacêutico decorre da possibilidade de imposição de multas aos infratores prevista no parágrafo único do art. 24 da Lei 3.820/1960, nos valores de um a três salários-mínimos, elevados ao dobro no caso de reincidência, conforme o art. 1º da Lei 5.724/1971. Essa competência foi reconhecida pelo STJ no julgamento do agravo regimental no Recurso Especial 670.540/PR e do agravo regimental no Recurso Especial 975.172/SP bem como foi reafirmada pelo legislador federal por meio dos arts. 5º e 6º da Lei 13.021/2014. Cabe destacar que é obrigatório o registro dessas empresas perante o conselho regional de Farmácia, com a anotação dos respectivos profissionais farmacêuticos por elas responsáveis, conforme o art. 1º da Lei 6.839/1980. O procedimento de fiscalização dos conselhos regionais de Farmácia sobre os estabelecimentos farmacêuticos (farmácias, drogarias, laboratórios etc.) é disciplinado pela Resolução CFF 700/2021.
O ordenamento jurídico estabelece, portanto, competências fiscalizatórias aos órgãos sanitários e aos conselhos regionais de Farmácia sobre o licenciamento e funcionamento dos estabelecimentos farmacêuticos em razão do risco sanitário inerente aos insumos e produtos envolvidos nessas atividades.
II.4) Quantitativos relacionados à atividade fiscalizatória dos CRFs
No período de 2018 a 2021, as fiscalizações dos CRFs foram realizadas por cerca de 250 fiscais e resultaram em quase um milhão e meio de termos de inspeção, dos quais somente 9% foram convertidos em multas, conforme informações do CFF (peças 15 e 41) :
	Exercício
	Fiscais
	Termos de inspeção
	Termos de intimação
	Termos de notificação
	Autos de infração
	Notificações de multa

	2018
	255
	386.030
	4.877
	1.723
	42.189
	43.870

	2019
	253
	406.404
	6.679
	1.736
	37.605
	35.882

	2020
	247
	284.554
	5.365
	1.840
	19.598
	18.285

	2021
	256
	337.740
	10.344
	5.146
	23.316
	22.536

	TOTAL
	1.414.728
	27.265
	10.445
	122.708
	120.573

	Percentual em relação aos termos de inspeção
	2%
	1%
	9%
	9%

Tabela 4. Comparativo do número de fiscais e de autuações dos CRFs no período de 2018 a 2021 (adaptada do quadro apresentado pelo CFF às peças 15 e 41) .
II.5) Aspectos financeiros relacionados à atividade fiscalizatória dos CRFs
No período de 2018 a 2021, os CRFs informaram que o montante arrecadado com multas de infrações somou cerca de R$ 74 milhões, o que representou cerca de 6,5% da receita corrente no mesmo período, conforme informações repassadas pelo CFF (peça 15) :
	Receita
	2018
	2019
	2020
	2021
	Total

	Receitas Correntes
	288.529.316,55
	305.606.195,20
	264.458.918,27
	304.598.601,42
	1.163.193.031,44

	Multas de Infrações
	18.602.438,08
	18.343.689,26
	15.354.654,78
	21.876.420,58
	74.177.202,70

	Percentual
	6,44%
	6,00%
	5,80%
	7,18%
	6,37%

Tabela 5. Comparativo do montante arrecadado com multas de infrações em relação ao total da receita corrente dos CRFs no período de 2018 a 2021 (adaptada do quadro apresentado pelo CFF à peça 15) .
II.6) Riscos e pontos críticos identificados
A estratégia de auditoria aprovada por este Tribunal por meio do Item 9.4 do Acórdão 893/2022-TCU-Plenário, que apreciou Solicitação do Congresso Nacional (TC Processo 040.856/2021-6) , identificou os seguintes riscos de auditoria:
25.9. Riscos: ausência de informações estruturadas sobre os processos de aplicação de multas no período pretendido; existência de dados não confiáveis (informações incorretas) ; falta de colaboração dos conselhos e das pessoas sob sua jurisdição; tempestividade das informações prestadas; grande quantidade de dados a serem analisados, principalmente em função do tempo; incertezas quanto ao nível de conhecimento pela equipe de auditoria sobre a atividade profissional de farmácia; incertezas quanto ao nível de domínio pela equipe de auditoria de competências sobre análise sistêmica dos dados e sobre o desenvolvimento das trilhas de auditoria; heterogeneidade dos conselhos.
Essas informações foram consideradas pela equipe de auditoria na fase de planejamento e subsidiaram o início dos trabalhos.
Em seguida, a fim de avisar sobre o início da auditoria bem como solicitar apresentação introdutória sobre os procedimentos de fiscalização e aplicação de multas pelo Sistema Farmácia, foi realizada reunião inicial na sede do CFF, em 2/6/2022.
A reunião contou com a presença dos seguintes auditores deste Tribunal: Dione Mary de Cerqueira Barbosa, secretária da SecexAdministração; Renata Pinheiro Normando, assessora da SecexAdministração, Walisson Alan Correia de Almeida, supervisor da auditoria; Mauro Ferreira do Sacramento, coordenador da auditoria; e Cíntia Oliveira de Aguiar Lima, membro da equipe de auditoria; bem com dos seguintes dirigentes do CFF: Walter da Silva Jorge João, presidente; Dôglas Sousa de Andrade, coordenador de auditoria e controladoria interna; Gustavo Pires, secretário-geral; Gustavo Beraldo Fabrício, coordenador de consultoria jurídica; Simone Fátima Lisot, superintendente do CRF/SP, entre outros gestores do CFF.
Essa reunião inicial com os gestores forneceu informações relevantes para auxiliar a construção da visão geral do objeto e delimitar o escopo da auditoria.
Com base nessas informações, a equipe de auditoria realizou reuniões periódicas com o auditor Éric Izaccio de Andrade Campos, supervisor do Núcleo de Supervisão para o Aprimoramento das Atividades de Controle Externo (NSA) , deste Tribunal, a fim de selecionar as técnicas de auditoria adequadas para identificar os riscos do objeto auditado e definir as questões de auditoria a serem apuradas na fase de execução.
Em relação aos riscos do objeto auditado foram realizadas análises por meio das técnicas de Stakeholder, SWOT, Mapa de Processos, DVR e Matriz de Análise de Riscos.
Segundo a publicação "Técnicas de Auditoria: Análise Stakeholder" elaborada pela antiga Secretaria de Fiscalização e Avaliação de Programas de Governo (Seprog) e aprovada pela Portaria Segecex 5, de 18 de fevereiro de 2002, stakeholder "são pessoas, grupos ou instituições com interesse em algum programa ou projeto e inclui tanto aqueles envolvidos quanto os excluídos do processo de tomada de decisão", e essa técnica de auditoria "consiste na identificação dos principais atores envolvidos, dos seus interesses e do modo como esses interesses irão afetar os riscos e a viabilidade de programas ou projetos".
Na presente auditoria, portanto, essa foi a primeira técnica utilizada para identificar todos aqueles interessados no procedimento de fiscalização do Sistema Farmácia.
Como interessados positivamente no procedimento foram identificados: o CFF, os CRFs, o Congresso Nacional, a Associação Brasileira de Farmacêuticos (ABF) , a Associação Brasileira de Redes de Farmácias (Abrafarma) , a Associação Brasileira do Comércio Farmacêutico (ABCFARMA) , o Sindicato dos Farmacêuticos no Estado de São Paulo (Sinfar/SP) e o Sindicato do Comércio Varejista de Produtos Farmacêuticos do Distrito Federal (Sincofarma/DF) na medida em que o aperfeiçoamento dos procedimentos de fiscalização realizados pelo Sistema Farmácia apresenta impacto positivo para esses órgãos e entidades.
Como interessado neutro foi identificado o Gabinete do Ministro Relator (Antonio Anastasia) , e como interessado negativamente foi identificado o Deputado Federal Felício Laterça porque é autor de projeto de lei que propõe retirar o procedimento da competência Sistema Farmácia (PL 111/2020) . Em consulta à página eletrônica da Câmara dos Deputados, foram identificados os seguintes projetos de lei de autoria do parlamentar mencionado:
a) PL 6321/2019: propõe alterar a Lei 3.820/1960 para reduzir a duração do mandato dos membros do CFF para dois anos, bem como instituir o voto direto dos profissionais inscritos nos CRFs para eleição da diretoria do CFF;
b) PL 111/2020: propõe alterar a Lei 3.820/1960 para restringir a fiscalização dos conselhos regionais de Farmácia exclusivamente a infrações éticas e disciplinares dos profissionais farmacêuticos, vedando a fiscalização do estabelecimento comercial que necessite da presença de profissional farmacêutico; dispõe sobre a "presença física ou remota" do profissional;
c) PL 1940/2020: dispõe sobre a realização dos testes rápidos em farmácias. Recebeu parecer pela aprovação em 23/8/2021;
d) PL 5363/2020: dispõe sobre a assistência de farmacêutico de forma remota. Recebeu parecer pela rejeição em 7/6/2022.
Os resultados da aplicação da técnica de Análise Stakeholder constam no Apêndice A deste relatório.
A equipe de auditoria utilizou, ainda, a técnica do Mapa de Processos, a fim de evidenciar a sequência de atividades, os agentes envolvidos e os prazos dos principais macroprocessos do objeto de auditoria, quais sejam: procedimentos de fiscalização e processo administrativo fiscal, regidos pelas resoluções CFF 700/2021 e 566/2012, respectivamente. O Mapa de Processos foi elaborado com o auxílio das ferramentas BizAgi e Lucidchart, e juntado como Apêndice B ao presente relatório.
Em seguida, a equipe de auditoria realizou a análise SWOT.
Segundo a publicação "Análise SWOT e Diagrama de Verificação de Risco Aplicados em Auditoria" elaborada pela antiga Seprog e aprovada pela Portaria Segecex 31, de 9 de dezembro de 2010:
a palavra SWOT é um acrônimo formado pelas palavras inglesas Strengths (forças) , Weaknesses (fraquezas) , Opportunities (oportunidades) e Threats (ameaças) . Estas quatro dimensões de estudo resultam em uma lista de prós e contras que auxiliam na tomada de decisão. Consiste na análise subjetiva das capacidades internas, para identificar as forças e as fraquezas da organização, e do ambiente externo no qual atua a organização, para apontar as oportunidades e ameaças presentes.
Em relação ao ambiente interno do Sistema Farmácia, a equipe de auditoria analisou os pontos fortes e os pontos fracos existentes nos procedimentos de fiscalização. A FOC de que tratou o TC Processo 036.608/2016-5 apurou que o Sistema Farmácia dispõe de recursos financeiros para aplicar nas atividades de fiscalização, essa foi a primeira força identificada pela equipe de auditoria. As demais forças identificadas pela equipe de auditoria dizem respeito à regulamentação dos procedimentos de fiscalização e do processo administrativo fiscal, resoluções CFF 700/2021 e 566/2012, respectivamente. E as fraquezas identificadas foram, a falta de regulamentação da graduação das multas, o quadro insuficiente de fiscais - segundo a FOC mencionada, a questão da insuficiência/deficiência de integração dos sistemas informatizados - segundo reunião inicial com os gestores, e possíveis situações de descumprimento dos regulamentos do CFF por parte dos CRFs.
Em relação ao ambiente externo, a equipe de auditoria identificou: a) oportunidades referentes ao ordenamento jurídico (lei e jurisprudência) , que fundamenta e reconhece a competência do Sistema Farmácia; e b) ameaças referentes a proposições legislativas tendentes a restringir tal competência.
Os resultados da aplicação dessa técnica ao objeto da presente auditoria são apresentados no Apêndice C deste relatório.
Com base, principalmente, nas fraquezas identificadas na análise SWOT, a equipe de auditoria realizou a análise DVR.
Segundo a publicação "Análise SWOT e Diagrama de Verificação de Risco Aplicados em Auditoria", acima mencionada, o Diagrama de Verificação de Risco, também conhecido como Matriz de Probabilidade e Impacto de Risco, é uma técnica de gestão de risco para "gerenciar efeitos adversos que possam comprometer um processo de gestão". Mais especificamente, a análise do risco permite "aferir o impacto e as probabilidades de ocorrência de risco no contexto dos controles existentes".
No caso da presente auditoria, conforme mencionado, os riscos inerentes ao objeto auditado foram considerados com fundamento nas fraquezas identificadas na análise SWOT. A equipe de auditoria elaborou então a sintaxe do risco, relacionando causa, condição (risco) , consequência e impacto.
Uma vez identificados esses riscos, a equipe de auditoria classificou cada um deles segundo o impacto potencial e a probabilidade de ocorrência (em grau alto ou baixo) . Os riscos 1 a 4 apresentaram alta probabilidade e impacto, por isso foram classificados como risco alto. Os riscos 5 a 9 apresentaram grau alto em uma das variáveis de análise e grau baixo na outra, portanto foram classificados como risco médio. Já o risco associado à fraqueza 9 apresentou baixa probabilidade e impacto, logo foi classificado como risco baixo. Cabe destacar que os riscos 5 e 7, em razão da similaridade, foram agrupados aos riscos 4 e 6, respectivamente. O Apêndice D apresenta os resultados da aplicação dessa técnica.
Em seguida, os riscos classificados como alto e médio foram refinados por meio da técnica da Matriz de Análise de Riscos, com a atribuição de pontuação segundo uma escala mais graduada (muito baixo, baixo, médio, alto e muito alto) .
O Risco 1 apresentou impacto muito alto e probabilidade alta, por isso recebeu pontuação 80 e foi classificado como extremo. O Risco 2 apresentou impacto médio e probabilidade muito alta, por isso recebeu pontuação 50 e foi classificado como alto. O Risco 3 apresentou alto impacto e probabilidade, por isso recebeu pontuação 64 e foi classificado como alto. Os Riscos 4 e 6 apresentaram impacto alto e probabilidade média, por isso receberam pontuação 40 e foram classificados como alto. Já o Risco 8 apresentou impacto médio e probabilidade muito baixa, por isso recebeu pontuação 10 e foi classificado como baixo.
Os riscos classificados como extremo e alto foram considerados riscos-chave para definir as questões e o escopo da auditoria, enquanto o risco classificado como baixo foi desconsiderado, conforme apresentado no Apêndice E.
Com base nos riscos-chave identificados na Matriz de Análise de Riscos, a equipe de auditoria formulou as questões de auditoria, com os possíveis achados (o que a análise vai permitir dizer) , possíveis evidências, critérios, informações requeridas, fontes e detalhamento dos procedimentos de coleta e análise de dados, a fim de orientar os trabalhos na fase de execução.
As questões de auditoria foram organizadas na Matriz de Planejamento, que foi objeto de validação interna em 8/8/2022 por meio de reunião virtual (Microsoft Teams) com a participação de dez auditores da SecexAdministração e do NSA, e consta no Apêndice F.
As cinco questões de auditoria trataram dos seguintes aspectos: a) fundamentação legal e graduação das multas aplicadas pelos CRFs; b) sistemas de tecnologia da informação utilizados pelos CRFs; c) transparência na divulgação dos resultados das fiscalizações dos CRFs; d) planejamento e da execução das fiscalizações dos CRFs; e) supervisão do CFF sobre as fiscalizações realizadas pelos CRFs; quais sejam:
As emissões dos autos de multa pelos CRFs, no período de 2018 a 2021, foram realizadas considerando os princípios da legalidade, impessoalidade (art. 37 da CF) , razoabilidade e proporcionalidade (art. 2º da Lei 9.784/1999) ?
O registro de dados em sistemas de TI, constantes do procedimento de fiscalização dos CRFs, no período de 2018 a 2021, foi realizado de forma padronizada/uniformizada entre os CRFs, considerando critérios das Resoluções CFF 648/2017 e 700/2021?
As informações e os resultados dos procedimentos de fiscalização dos CRFs, no período de 2018 a 2021, são acessíveis e divulgados abertamente às partes interessadas, considerando os critérios da Lei 12.527/2011 (Lei de Acesso à Informação) ?
Os objetivos, os critérios, as metas e os prazos para o planejamento das fiscalizações dos CRFs, no período de 2018 a 2021, foram definidos em planos ou documentos e foram executados conforme o planejado, considerando critérios das Resoluções CFF 648/2017 e 700/2021, do Referencial Básico de Governança Pública Organizacional e do Item 9.4 do Acórdão 1925/2019-TCU-Plenário?
A supervisão do CFF sobre as fiscalizações dos CRFs, no período de 2018 a 2021, foi realizada de forma a assegurar o cumprimento das resoluções CFF 648/2017 e 700/2021 pelos CRFs, considerando a sua competência prevista na Lei 3.820/1960?
Em seguida, a fim de apresentar as questões de auditoria e avisar sobre o início da fase de execução foi realizada reunião virtual com os gestores do CFF, em 18/8/2022, por meio do aplicativo Microsoft Teams.
Na fase de execução, a fim de obter subsídios para responder às questões de auditoria formuladas na Matriz de Planejamento, a equipe de auditoria direcionou duas requisições de informações para o CFF, abrangendo a intermediação e a obtenção de informações junto aos CRFs (peças 8-9 e 17-18) .
O CFF forneceu as informações requisitadas (peças 15 e 22-45) , cujas análises são apresentadas a seguir.
Cabe destacar que, além disso, durante a fase de execução a equipe de auditoria realizou duas entrevistas com stakeholders para subsidiar as análises da Questão 3 e uma outra com os gestores do CFF para a Questão 5, bem como realizou reuniões periódicas com os supervisores a fim de consolidar a Matriz de Achados e estruturar este relatório de auditoria.
III. ACHADOS DE AUDITORIA
III.1) Achado de Auditoria 1: Ausência de regulamentação do CFF sobre a graduação das multas aplicadas aos estabelecimentos que prestem serviços para os quais são necessárias atividades de farmacêutico
Situação encontrada:
Verificou-se que a ausência de regulamentação do CFF sobre a graduação das multas ensejou a elaboração de uma diversidade de regulamentos pelos CRFs.
O legislador federal definiu os limites de um a três salários-mínimos regionais, elevados ao dobro no caso de reincidência, para o valor das multas aplicadas pelos CRFs aos estabelecimentos que prestem serviços para os quais são necessárias atividades de farmacêutico, conforme o parágrafo único do art. 24 da Lei 3.820/1960, com a redação dada pela Lei 5.724/1971.
O CFF informou que recentemente regulamentou a graduação dessas multas, por meio da Resolução 719/2021, mas que essa regulamentação foi revogada antes de entrar em vigor, por meio da Resolução 722/2022, em razão da atual discussão judicial sobre a constitucionalidade da vinculação do valor da multa ao salário-mínimo, mais espeficicamente nos embargos de divergência no agravo em Recurso Extraordinário 1366495 e 1368058 interpostos pelo CRF/SP e pendentes de julgamento pelo Supremo Tribunal Federal - STF (peça 22, p. 2) .
Critérios:
O art. 37 da Constituição Federal de 1988 estabelece os princípios da legalidade e da impessoalidade, e o art. 2º da Lei 9.784/1999, os princípios da razoabilidade e da proporcionalidade, os quais devem ser observados pela Administração Pública direta e indireta.
Os procedimentos de fiscalização do Sistema Farmácia devem, portanto, seguir tais princípios quando da fundamentação legal e da graduação das multas aplicadas aos estabelecimentos que prestem serviços para os quais são necessárias atividades de farmacêutico.
Análise das evidências:
Da análise das regulamentações dos CRFs, conforme evidenciado pelas respostas ao Item G da primeira requisição de informações (peça 15) , verificou-se que cada CRF elaborou uma sistemática própria de graduação das multas, com a definição de diferentes tipos de infração, faixas de gravidade e atribuição de valores.
Verificou-se, ainda, que, entre os quinze CRFs que graduaram as multas, quatro deles não atribuíram a nenhuma infração o valor mínimo definido pelo legislador federal, e dois deles atribuíram à maioria das infrações o valor máximo definido pelo legislador federal.
Já outros cinco CRFs, ao invés de graduar as multas segundo a gravidade da infração, regularam a matéria para fixar valor único, e outros sete CRFs não regulamentaram a matéria, o que pode favorecer a discricionariedade do fiscal e desfavorecer a uniformidade da fiscalização.
Verificou-se, por fim, que sete CRFs definiram valores das multas em reais, cujas respectivas deliberações podem ser consideradas pelo CFF para evitar a discussão judicial, referente à vinculação do valor da multa ao salário-mínimo, que suscitou a revogação da Resolução 719/2021.
Cabe destacar que as análises detalhadas dessas evidências são apresentadas no Apêndice G - Análise em Separado da Questão 1.
Causas:
A adoção de diferentes critérios de regulamentação pelos CRFs, bem como a atual discussão judicial sobre a constitucionalidade da vinculação do valor da multa ao salário-mínimo.
Efeitos:
Diversidade de regulamentos que enseja tratamento diferenciado de situações/infrações idênticas conforme a jurisdição dos CRFs, em prejuízo da equidade que deve ser assegurada aos fiscalizados.
Boas Práticas:
Foram identificados sete CRFs que definiram valores das multas em reais, cujas respectivas deliberações a seguir podem ser consideradas pelo CFF para evitar a discussão judicial que suscitou a revogação da Resolução 719/2021:
CRF/AC 2/2014;
CRF/MA 7/2006 (Ata) ;
CRF/PB 2915/2019 e 3064/2021;
CRF/RJ 1840/2018;
CRF/ES 231/2012;
CRF/PE 3/2019;
CRF/RN 14/2015.
Proposta de encaminhamento:
Em vista disso, propõe-se: recomendar ao CFF que avalie a conveniência e a oportunidade de regulamentar a graduação das multas aplicadas pelos CRFs aos estabelecimentos que prestem serviços para os quais são necessárias atividades de farmacêutico, com fundamento no parágrafo único do art. 24 da Lei 3.820/1960, com a redação dada pela Lei 5.724/1971, considerando os tipos de infração e as faixas de gravidade definidas pelo art. 28 da Resolução 719/2021, com os respectivos valores em reais.
Benefícios esperados:
Assegurar a uniformidade de tratamento para situações idênticas bem como a equidade que deve ser dada aos fiscalizados.
III.2) Achado de Auditoria 2: Ausência de uniformidade na elaboração dos documentos de planejamento e relatório das fiscalizações dos CRFs
Situação encontrada:
Verificou-se que a ausência de um sistema informatizado para inserção de dados e geração dos documentos padronizados e obrigatórios que devem ser elaborados pelos CRFs quando do planejamento e relatório das atividades de fiscalização ensejou a elaboração de documentos em desacordo com as resoluções CFF 648/2017 e 700/2021, ou mesmo a não elaboração desses documentos.
Critérios:
Segundo o art. 2º c/c alíneas "g" e "m" do art. 6º, todos da Lei 3.820/1960, o CFF é o órgão supremo dos conselhos regionais, com jurisdição em todo o território nacional e atribução de regulamentar a legislação de regência do Sistema Farmácia.
As resoluções CFF 648/2017 e 700/2021 disciplinam os documentos padronizados e obrigatórios que devem ser elaborados pelos CRFs no planejamento e relatório das atividades de fiscalização, conforme a seguir:
Fiscalização Eletrônica Móvel - FEM (arts. 5º, parágrafo único, 23, 24 e 25 da Resolução CFF 648/2017 e arts. 4º, 26 e 27 da Resolução CFF 700/2021) ;
Relatório de Atividade Fiscal - RAF (arts. 7º e 18 da Resolução CFF 648/2017 e arts. 7º e 22 da Resolução CFF 700/2021) ;
PFA (arts. 19, §§ 1º e 2º, da Resolução CFF 648/2017 e arts. 1º, parágrafo único, 23, §§ 1º e 2º, art. 32, incisos I e II, da Resolução CFF 700/2021) ;
RFA (art. 20 da Resolução CFF 648/2017 e art. 24 da Resolução CFF 700/2021) .
Análise das evidências:
Da análise da documentação dos CRFs, conforme evidenciado pelas respostas aos itens I, J e K da primeira requisição de informações (peça 15) , verificou-se que não obstante o CFF tenha estabelecido nas resoluções CFF 648/2017 e 700/2021 modelos de PFA, RFA, RAF e FEM, com orientação para preenchimento, não houve uniformidade na elaboração dos planos e relatórios mencionados.
Mais especificamente, verificou-se os seguintes aspectos relacionados à elaboração dos referidos documentos no período de 2018 a 2021:
ausência de conformidade dos PFA, RFA, RAF e FEM elaborados pelos CRFs com os modelos definidos nas resoluções do CFF, na quase totalidade dos casos examinados;
ausência de elaboração ou apresentação dos referidos documentos, em casos esporádicos examinados.
Cabe destacar que as análises detalhadas dessas evidências são apresentadas no Apêndice H - Análise em Separado da Questão 2.
Causas:
Identificou-se como possível causa do achado a ausência de um sistema de TI unificado e disponibilizado pelo CFF para inserção de dados e geração dos documentos de planejamento e relatório das fiscalizações dos CRFs (PFA, RFA, RAF e FEM) nos formatos estabelecidos nas resoluções CFF 648/2017 e 700/2021. A não exigência efetiva, por parte do CFF, do cumprimento dessas resoluções, pelos CRFs, também pode ser considerada uma causa da situação encontrada.
Efeitos:
Elaboração de documentos em desacordo com as resoluções mencionados, ou mesmo a não elaboração desses documentos, o que pode levar à insuficiência ou ausência de dados gerenciais confiáveis para a tomada de decisão e o exercício da supervisão pelo CFF.
Boas Práticas:
Foram identificados os seguintes aspectos no PFA do CRF/RS referente ao exercício de 2020, que podem ser considerados como boas práticas:
especificação da localização dos fiscais e seccionais por meio de mapas, de forma a facilitar a sua compreensão;
especificação pormenorizada da legislação de regência das atividades de fiscalização daquele CRF;
 detalhamento e qualidade das informações do PFA.
Proposta de encaminhamento:
Em vista disso, propõe-se: recomendar ao CFF que avalie a conveniência e a oportunidade de orientar os CRFs quanto à elaboração dos documentos relacionados ao planejamento e relatório das atividades de fiscalização (PFA, RFA, RAF e FEM) e exigir o cumprimento dos formatos estabelecidos na Resolução 700/2021, ou adotar medidas que efetivem tal cumprimento, tais como: implementar sistema informatizado unificado para inserção de dados e geração dos documentos mencionados, exigir relatórios e/ou amostras que comprovem a padronização, incluir o tema no exercício da sua supervisão, ou outras medidas que entender necessárias e suficientes para sanar a situação encontrada.
Benefícios esperados:
Espera-se que a adoção da medida proposta possa gerar os seguintes benefícios:
implementação efetiva e uniforme dos modelos padronizados pela Resolução CFF 700/2021;
melhoria da qualidade das informações, com a formação de banco de dados gerenciais confiáveis para a tomada de decisão e o exercício da supervisão pelo CFF.
III.3) Achado de Auditoria 3: Ausência de transparência na divulgação dos resultados das fiscalizações dos CRFs
Situação encontrada:
A análise realizada identificou a ausência de informações claras, estruturadas, relevantes e tempestivas sobre os resultados das fiscalizações dos CRFs, em padrão aberto, em formato acessível ao cidadão e que atenda às necessidades das partes interessadas.
Critérios:
Segundo o Item 3.1 do Capítulo 5 do Referencial Básico de Governança Organizacional, promover a transparência ativa e passiva envolve cumprir as exigências legais de publicidade e identificar as demandas por informação das partes interessadas. "Significa não apenas ter serviços de acesso à informação, mas torná-los eficazes; não apenas publicar informações, mas garantir que sejam confiáveis, claras, íntegras e tempestivas".
Os arts. 3º, 6º e 7º da Lei 12.527/2011 (Lei de Acesso à Informação) dispõem sobre as diretrizes do acesso e da divulgação das informações. E a presente questão de auditoria trata, mais especificamente, das informações previstas nas alíneas a e b do inciso VII do art. 7º da referida lei:
VII - informação relativa:
a) à implementação, acompanhamento e resultados dos programas, projetos e ações dos órgãos e entidades públicas, bem como metas e indicadores propostos; 
b) ao resultado de inspeções, auditorias, prestações e tomadas de contas realizadas pelos órgãos de controle interno e externo, incluindo prestações de contas relativas a exercícios anteriores.
O Acórdão 96/2016-TCU-Plenário tratou do relatório de auditoria que avaliou o cumprimento da Lei de Acesso à Informação e determinou aos conselhos de fiscalização profissional a divulgação ativa, independente de solicitação, de conteúdos mínimos nas suas páginas eletrônicas, entre os quais:
9.1.1.5. informações relativas a relatórios de auditoria, ou de inspeções, prestações de contas, dos órgãos de controle interno e externo (art. 7º, VII, b, da Lei 12.527/2011) (item III.6 do relatório) .
Análise das evidências:
Da análise dos relatórios de gestão, conforme evidenciado pelas respostas ao Item L da primeira requisição de informações (peça 15) , verificou-se que alguns CRFs não informam sequer:
meta e número de inspeções realizadas;
tipos de infração e número de multas aplicadas;
montante arrecado com a aplicação de multas.
Outros CRFs apresentaram figuras ilegíveis, siglas e abreviações sem legenda, ou deixaram de apresentar informações no corpo do relatório de gestão ou relato integrado e simplesmente promoveram a juntada dos planos e relatórios de fiscalização e dos demonstrativos contábeis como anexos, em prejuízo da clareza da informação.
Cabe destacar que alguns CRFs apresentaram informações relevantes de forma clara no corpo do relatório de gestão ou relato integrado, tais como o CRF/RJ. Nesse sentido, cabe exemplificar os seguintes dados que podem formar parte de um conjunto de informações estruturadas a serem disponibilizadas pelos CRFs por regulamentação do CFF:
a meta e o número de fiscalizações realizadas, e o percentual de atingimento da meta, com justificativas pelo eventual não atingimento e medidas corretivas para o exercício seguinte;
a quantidade de termos de visita e de autos de infração lavrados;
a quantidade e o montante das multas aplicadas, por tipo de infração (auto de infração: etapa prévia à defesa) , e o valor médio das multas;
a quantidade de termos de intimação e/ou autos de infração cancelados, por motivo do cancelamento;
a quantidade e o percentual de presenças constatadas em inspeções;
a quantidade e o percentual de estabelecimentos ilegais (sem registro perante o CRF) e irregulares;
a quantidade e o montante das multas geradas, por tipo de infração (notificação de multa: etapa posterior ao recurso) , e o valor médio das multas;
a quantidade e o percentual de defesas ao auto de infração deferidas e indeferidas pelo CRF;
a quantidade e o percentual de recursos à notificação de multa deferidos e indeferidos pelo CFF;
o montante arrecadado com multas de infrações aplicadas no exercício, e o percentual em relação à receita total do CRF;
o montante arrecadado no exercício com multas de infrações aplicadas em exercícios anteriores (dívida ativa) , e o percentual em relação à receita total do CRF;
o número de fiscais ativos e o percentual em relação ao quadro de pessoal do CRF; 
a despesa executada na atividade de fiscalização e o percentual em relação à despesa total do CRF;
os indicadores IDF e IDC, com justificativas pelo eventual não atingimento do índice mínimo e medidas corretivas para o exercício seguinte.
Da análise dos portais da transparência, conforme evidenciado no Apêndice I - Análise em Separado da Questão 3, verificou-se que alguns CRFs não disponibilizam sequer:
PFA;
RFA;
RAF;
Relatório de Gestão ou Relato Integrado.
Verificou-se, ainda, da análise dos portais da transparência, que alguns CRFs disponibilizam informação desatualizadas e outros não apresentam em destaque o ícone "Fiscalização", o que pode prejudicar o acesso à informação.
Verificou-se, por fim, que as entrevistas com os stakeholders corroboraram a necessidade de aperfeiçoar a divulgação dos resultados das fiscalizações dos CRFs. As entrevistas foram realizadas por meio do aplicativo Microsoft Teams e gravadas com a anuência dos participantes. As perguntas foram as seguintes:
Qual é a sua avaliação sobre a divulgação dos resultados das fiscalizações dos CRFs?
Quais os pontos positivos e os pontos negativos sobre a transparência, tempestividade e qualidade das informações?
A associação/sindicato identificou a ausência ou tem dificuldade de acesso a alguma informação no portal da transparência dos CRFs ou do CFF?
Há necessidade de entrar em contato com o CRF/CFF para solicitar alguma informação não disponibilizada?
Há dificuldade de acesso ou de retorno do CRF/CFF no atendimento da demanda de informação?
A associação/sindicato recebe denúncias e/ou elabora estudos sobre eventuais excessos cometidos nas fiscalizações dos CRFs? (autos de multa sem fundamentação legal, multas reiteradas para o mesmo estabelecimento etc.) 
Posteriormente, os extratos das entrevistas foram enviados por e-mail para confirmação das respostas pelos entrevistados.
Cabe destacar, preliminarmente, que os entrevistados não se limitaram a responder às perguntas propostas na entrevista, em vez disso manifestaram contrariedade em relação ao mérito das multas aplicadas e à competência da fiscalização dos conselhos. Uma vez que tais matérias não formam parte do escopo deste trabalho, as análises apresentadas a seguir consideram somente as respostas dos entrevistados sobre a transparência da divulgação dos resultados das fiscalizações e possíveis oportunidades de melhoria.
Em relação às respostas do Sincofarma/DF, as alegadas ausências de sustentação oral nos plenários dos CRFs e do CFF bem como de apresentação dos fundamentos das decisões podem configurar afronta aos princípios do contraditório efetivo e da ampla defesa. Cabe destacar, entretanto, que o processo administrativo fiscal não formou parte do escopo deste trabalho. Igualmente quanto à alegação de que o CRF/DF deixou de fornecer a relação de multas pagas pelas empresas. Ou seja, essas questões não foram analisadas da forma necessária e suficiente a fim de fundamentar eventuais recomendações ao CFF e aos CRFs, porque se encontram fora do escopo da presente auditoria.
Em relação às respostas da Abrafarma, cabe destacar que a alegação referente à constatação de ausência do profissional constante do certificado de regularidade técnica, quando há farmacêutico substituto presente no estabelecimento, diz respeito ao mérito das multas aplicadas, que se encontra fora do escopo deste trabalho.
E quanto à necessidade de entrar em contato com os CRFs e com o CFF para obter as informações que não se encontram disponíveis, cabe destacar que essa situação corrobora a medida de disponibilização pelos CRFs de um conjunto de informações estruturadas no corpo do relatório de gestão ou relato integrado, bem como nos respectivos portais da transparência, a fim de assegurar a transparência ativa das informações às partes interessadas.
Cabe destacar que as análises detalhadas dessas evidências são apresentadas no Apêndice J - Análise em Separado da Questão 3, bem como nos respectivos extratos de entrevista juntados como apêndices M e N.
Causas:
Identificou-se como possível causa do achado a apresentação de informações escassas ou ausência de informações CRFs sobre os resultados das fiscalizações.
Efeitos:
Falta de transparência na divulgação dos resultados das fiscalizações de forma clara, estruturada, relevante, tempestiva e aberta às partes interessadas, com impacto negativo sobre o exercício do controle social.
Boas Práticas:
A equipe de auditoria identificou que:
 o CRF/RJ apresentou informações relevantes de forma clara no corpo do relatório de gestão;
 o CRF/DF apresentou informações de forma clara e tempestiva no portal da transparência;
o CRF/PR e o CRF/SP apresentaram informações relevantes sobre o contexto da fiscalização no portal da transparência.
Cabe destacar que essas boas práticas podem ser consideradas pelo CFF na elaboração das medidas propostas a seguir.
Proposta de encaminhamento:
Em vista disso, propõe-se: recomendar ao CFF que avalie a conveniência e a oportunidade de regulamentar a disponibilização de, por exemplo:
um conjunto de informações estruturadas no corpo do relatório de gestão ou relato integrado dos CRFs, tais como o constante no Relatório de Gestão de 2020 do CRF/RJ;
destaque à área de "Fiscalização" nos portais da transparência dos CRFs com: PFA, RFA, RAF, relatório de gestão ou relato integrado e link de acesso ao conjunto de informações estruturadas.
Benefícios esperados:
Assegurar a divulgação dos resultados das fiscalizações de forma clara, estruturada, relevante, tempestiva e aberta às partes interessadas, em benefício do exercício do controle social.
III.4) Achado de Auditoria 4: Deficiência no planejamento e execução das atividades de fiscalização dos CRFs
Situação encontrada:
Verificou-se a insuficiência de elementos necessários para avaliar o impacto das atividades e índices previstos nos PFAs e RFAs sobre a qualidade das fiscalizações, bem como ausência de procedimentos de fiscalização padronizados entre os CRFs.
Critérios:
Este Tribunal determinou, por meio do Subitem 9.4.3 do Acórdão 1925/2019-TCU-Plenário, aos conselhos federais de fiscalização profissional que "estabeleçam, em coordenação com os respectivos conselhos regionais, procedimentos para a elaboração do planejamento anual das atividades de fiscalização do exercício profissional".
As resoluções CFF 648/2017 e 700/2021 disciplinam os documentos padronizados e obrigatórios que devem ser elaborados pelos CRFs no planejamento e relatório das atividades de fiscalização.
De acordo com os arts. 23 e 24 da Resolução CFF 700/2021, os CRFs devem encaminhar ao CFF: a) o PFA do exercício subsequente até o último dia de atividades do mês de dezembro; e b) o RFA até o último dia do mês de fevereiro do ano seguinte. E os §§4º e 5º do art. 20 c/c arts. 43 a 46, todos da Resolução CFF 700/2021, dispõem sobre regras para a fiscalização e índices de desempenho.
Análise das evidências:
Da análise da documentação dos CRFs, conforme evidenciado pelas respostas aos itens I e M da primeira requisição de informações (peça 15) , foram verificados os seguintes aspectos relacionados à elaboração dos PFAs e RFAs no período de 2018 e 2021:
subjetividade e imprecisão das informações apresentadas nos referidos documentos, na quase totalidade dos casos examinados;
ausência de elaboração ou apresentação dos referidos documentos, em casos esporá-dicos examinados;
ausência de padronização dos procedimentos de fiscalização entre os CRFs examinados.
Em relação ao número de inspeções na capital, na região metropolitana e no interior, quando foi possível comparar tais informações no PFA e no RFA, verificou-se que, na maior parte dos casos, as metas previstas não foram atingidas pelos CRFs. Cabe destacar que alguns CRFs não apresentaram tais informações e outros definiram as metas por pontos e não por número de inspeções, tais como o CRF/RO (2018) .
Além disso, alguns CRFs descumpriram o prazo para elaboração do PFA, tais como o CRF/SE (2018 e 2020) , que por duas vezes aprovou o plano depois de seis meses do início do exercício da fiscalização.
Em relação às orientações proferidas nas fiscalizações, à aplicação de Fichas de Fiscalização do Exercício de Atividades Farmacêuticas (FFEAF) e aos treinamentos, cursos e palestras ministrados, verificou-se que as informações não são apresentadas de forma padronizada, o que dificultou a análise.
Quanto às orientações proferidas nas fiscalizações, por exemplo, as informações apresentadas nos PAFs são, de maneira geral, subjetivas e genéricas, tais como: realizar orientações a cada quadrimestre, ou a cada semestre ou ainda sempre que o for solicitado ou fiscal entender que ser necessário. Desse modo, não há como avaliar o cumprimento da meta, pois não há critérios objetivos de verificação.
A situação semelhante ocorre em relação à aplicação das FFEAFs. Uma vez que o PFA não define meta de fichas a serem aplicadas nos estabelecimentos farmacêuticos, mesmo que seja apresentado no RFA o número de fichas aplicadas nas fiscalizações realizadas, não há como se verificar cumprimento de meta.
Já quanto aos treinamentos realizados pelos CRFs, embora existam alguns elementos que permitam avaliar o cumprimento de metas, as informações são desorganizadas e imprecisas, não especificam o nome curso, datas previstas, carga horária, entidades realizadoras nem número de participantes etc.
Em relação aos índices de desempenho da fiscalização, verificou-se que, em geral, os CRFs não apresentaram os índices de forma padronizada, o que dificultou a compreensão das informações, além disso alguns CRFs sequer apresentaram tais informações nos PFAs e RFAs.
Conclui-se, portanto, que a maneira como são planejadas e relatadas essas atividades e esses índices nos PFAs e RFAs não permite avaliar o respectivo impacto na qualidade das fiscalizações.
Em relação aos procedimentos de fiscalização, somente o CRF/AC, o CRF/MS e o CRF/SP apresentaram o respectivo manual de fiscalização, os demais CRFs apresentaram apenas procedimentos para autuação nos PFAs, quando apresentaram. Da análise dos três manuais de fiscalização apresentados, verificou-se que cada CRF possui metodologia própria de como proceder junto aos profissionais e estabelecimentos fiscalizados. Ou seja, não há padrão de procedimento de fiscalização.
Neste sentido, a fim de corroborar o entendimento acima esposado, referenciamos o e-book "Como Receber Fiscalização na Farmácia" (https://conteudo.anfarmag.org.br/guias-manuais-e-encartes-tecnicos) , elaborado pela Associação Nacional de Farmacêuticos Magistrais (Anfarmag) , entidade sem fins de lucro, voltado para a preparação de medicamentos e produtos para a saúde de forma personalizada. No capítulo "Inspeções dos Conselhos Regionais de Farmácia", há informação de que não há padronização de procedimentos nas rotinas de inspeções adotadas pelos CRFs em todo o país, conforme excerto:
Cada CRF pode adotar uma sistemática própria para a organização das rotinas de inspeção. A seguir, apresentamos situações possíveis e genéricas em que as inspeções dos Conselhos de Farmácia acontecem, apenas com o objetivo de ajudar na compreensão, uma vez que as definições oficialmente não estão registradas em legislações.
Cabe destacar que as análises detalhadas dessas evidências são apresentadas no Apêndice K - Análise em Separado da Questão 4.
Causas:
As possíveis causas do achado são as seguintes: a) apresentação de informações subjetivas e imprecisas sobre as atividades e índices das fiscalizações planejadas e realizadas pelos CRFs (PFA e RFA) ; e b) ausência de manual ou cartilha do CFF para padronização dos procedimentos de fiscalização.
Efeitos:
Dificuldade ou impossibilidade de verificação do cumprimento de metas, da evolução da fiscalização ao longo do tempo ou da comparação de desempenho entre os CRFs, em prejuízo da supervisão do CFF e do controle social.
Além disso, a ausência de procedimentos padronizados pode prejudicar a qualidade e a equidade das fiscalizações.
Boas Práticas:
Foram identificadas as seguintes boas práticas em relação à elaboração do PFA:
CRF/PR (2019) , CRF/RO (2019) e CRF/RS (2020) apresentaram o respectivo mapa estadual com as rotas, regiões e cidades, bem como o quadro de fiscais, permitindo uma melhor visualização do planejamento da fiscalização;
CRF/PR (2019) e CRF/SC (2021) apresentaram documentos detalhados especificamente para cada fiscal.
O PFA de 2019 do CRF/PR apresenta orientações para a atuação do fiscal, com modelos de formulários (com base no parágrafo único do art. 2º da Resolução 648/2017) , bem como leis federais, decretos federais e estaduais, resoluções do CFF, da Agência Nacional de Vigilância Sanitária (Anvisa) e do Estado do Paraná e deliberações do CRF/PR sobre as atividades de fiscalização.
Em relação aos treinamentos, cursos e palestras ministrados, o PFA e o RFA de 2020 do CRF/MG podem ser considerados como boas práticas porque a exatidão das informações apresentadas permite avaliar a quantidade de treinamentos oferecidos e efetivamente realizados.
Em relação aos manuais de fiscalização, identificou-se como boa prática a cartilha de padronização dos procedimentos de fiscalização do Sistema do Conselho Nacional de Técnicos em Radiologia e dos conselhos regionais de técnicos em Radiologia (Sistema Conter/CRTRs) (https://www.crtr08.org.br/wp-content/uploads/2019/02/manualdefiscalizacao.pdf) , que apresenta o passo a passo dos procedimentos a serem executados pelos fiscais e, assim, viabiliza a respectiva padronização.
Proposta de encaminhamento:
Em vista disso, propõe-se: recomendar ao CFF que avalie a conveniência e a oportunidade de:
regulamentar critérios objetivos para avaliar o cumprimento das metas relacionadas às atividades de fiscalização previstas no PFA e relatadas no RFA (inspeções na capital, na região metropolitana e no interior, orientações proferidas nas fiscalizações, aplicação de FFEAFs e treinamentos, cursos e palestras ministrados) , com as devidas justificativas para o eventual não atingimento das metas, bem como as medidas a serem adotadas para evitar a repetição da situação;
elaborar cartilha e/ou manual de padronização dos procedimentos de fiscalização do Sistema CFF/CRFs, com o passo a passo dos procedimentos a serem executados pelos fiscais.
Benefícios esperados:
Espera-se que a adoção da medida proposta possa gerar os seguintes benefícios:
melhorar a qualidade das informações dos PFAs e dos RFAs, em prol do exercício da supervisão do CFF e do controle social;
assegurar a padronização dos procedimentos de fiscalização entre os CRFs, com o consequente incremento da qualidade e equidade das fiscalizações.
III.5) Achado de Auditoria 5: Ausência de transparência na divulgação dos resultados da supervisão do CFF sobre as atividades de fiscalização dos CRFs
Situação encontrada:
A situação encontrada configurou a ausência de informações claras, estruturadas, relevantes e tempestivas acerca dos resultados da supervisão realizada pelo CFF sobre as atividade de fiscalização dos CRFs, em padrão aberto, em formato acessível ao cidadão e que atenda às necessidades das partes interessadas.
Critérios:
Segundo o art. 2º c/c alíneas "f" e "g" e do art. 6º, todos da Lei 3.820/1960, o CFF é o órgão supremo dos conselhos regionais, com jurisdição em todo o território nacional e atribução de publicar o relatório anual dos seus trabalhos.
De acordo com o inciso I do art. 22 do Regimento Interno do CFF (Anexo à Resolução CFF 483/2008) , a Comissão de Fiscalização de Exercício Profissional tem a atribuição de apreciar e emitir parecer sobre as ações de fiscalização dos conselhos regionais de Farmácia.
Este Tribunal determinou, por meio do Subitem 9.4.4 do Acórdão 1925/2019-TCU-Plenário, aos conselhos federais de fiscalização profissional que "realizem, com base nas competências previstas nas respectivas leis de criação, o efetivo acompanhamento e supervisão das atividades de fiscalização dos conselhos regionais".
Análise das evidências:
Da análise da resposta do CFF à primeira requisição de informações (peça 15) , verificou-se que a supervisão das atividades de fiscalização dos CRFs é realizada por meio do exame dos documentos elaborados quando do planejamento e relatório dessas atividades (PFA, RFA e RAF) . Essas avaliações são realizadas individualmente, caso a caso, porém não há consolidação e divulgação estruturada dos respectivos resultados.
Verificou-se, ainda, que, em atenção ao Acórdão 1925/2019-TCU-Plenário, o CFF instituiu em 2020 o Programa de Aprimoramento da Fiscalização, que oferece suporte financeiro para aperfeiçoar atributos quantitativos e qualitativos das atividades de fiscalização dos CRFs. Cabe destacar que os recursos do programa mencionado são destinados, única e exclusivamente, para aplicação na execução do PFA dos CRFs, mediante adesão voluntária. Segundo o CFF, a partir de 2022 todos os CRFs aderiram ao programa e devem prestar contas dos recursos, cuja avaliação abrange duas etapas: uma análise financeira realizada pela Coordenação de Controladoria e uma análise técnica realizada pela Comissão de Fiscalização. Essas avaliações seguem a mesma sistemática relatada acima.
O CFF informou que, além disso, elabora e executa o "Plano Anual de Fiscalização de Auditoria", por meio do qual são realizadas ações de fiscalização sobre a gestão financeira dos CRFs quanto aos seguintes aspectos: "processos de despesas, diárias, suprimentos de fundos, guias de recolhimento de encargos sociais, folha de pagamento, inventário físico, processos licitatórios, extratos bancários, controle de receitas arrecadadas, controle de processos administrativos fiscais e controle da dívida ativa" (peça 15) . Essas avaliações não abrangem, portanto, a supervisão técnica dos procedimentos de fiscalização dos CRFs.
O CFF informou, ainda, que divulga uma visão geral da sua gestão anual no relato integrado. Da análise desse documento, entretanto, verificou-se que não há informações estruturadas acerca dos resultados da supervisão realizada sobre as atividades de fiscalização dos CRFs.
Cabe destacar que as análises detalhadas dessas evidências são apresentadas no Apêndice L - Análise em Separado da Questão 5, bem como no Apêndice O - Extrato da entrevista com o CFF.
Causas:
Identificou-se como possíveis causas do achado:
a ausência de clareza acerca dos critérios adotados pelo CFF para supervisionar as atividades de fiscalização do CRFs, tais como: o modo de realização e as consequências práticas para os CRFs;
a ausência de dados consolidados e informações gerenciais suficientes para o exercício dessa supervisão.
Efeitos:
Falta de transparência acerca dos resultados da supervisão realizada pelo CFF sobre as atividades de fiscalização dos CRFs. As lacunas da supervisão do CFF podem prejudicar a qualidade e uniformidade das fiscalizações dos CRFs.
Boas Práticas:
Cabe destacar que o CFF elabora um relatório anual das suas atividades contemplando diversos aspectos da gestão do Sistema Farmácia. Isso pode ser considerado como uma boa prática, mas não há disponibilização de informações específicas acerca dos resultados da supervisão realizada sobre as atividades de fiscalização dos CRFs.
Proposta de encaminhamento:
Em vista disso, deve ser proposto ao Tribunal: recomendar ao CFF que avalie a conveniência e a oportunidade de regulamentar a disponibilização de:
um conjunto de informações estruturadas em capítulo específico no corpo do relatório de gestão ou relato integrado do CFF acerca da supervisão realizada sobre as atividades de fiscalização dos CRFs, abrangendo, por exemplo, os resultados do Programa de Aperfeiçoamento da Fiscalização;
destaque da área de "Supervisão das Fiscalizações" no portal da transparência do CFF com link de acesso ao conjunto de informações estruturadas.
Benefícios esperados:
Espera-se que a adoção da medida proposta possa gerar os seguintes benefícios:
melhoria da transparência e divulgação dos resultados da supervisão realizada pelo CFF sobre as atividades de fiscalização dos CRFs;
melhoria da qualidade e uniformidade das informações sobre os resultados das fiscalizações dos CRFs para os stakeholders.
IV. CONCLUSÃO
A presente auditoria tratou do ciclo de planejamento, execução, relatório, divulgação dos resultados e supervisão das atividades de fiscalização do Sistema Farmácia, com foco na aplicação de multa aos estabelecimentos que exploram serviços para os quais são necessárias atividades de profissional farmacêutico.
As análises das respostas às questões de auditoria evidenciaram achados relevantes que merecem a adoção de medidas para aperfeiçoar cada etapa desse ciclo. Em geral, foram encontradas situações de desconformidade, insuficiência ou ausência de dados nas ações de planejamento, execução e relatório das atividades de fiscalização realizadas pelos CRFs, e, principalmente, na divulgação dos respectivos resultados. Essas impropriedades prejudicaram o exercício da supervisão pelo CFF, que, por sua vez, também apresentou oportunidades de melhoria na divulgação dos seus resultados.
Mais especificamente, em relação à Questão de Auditoria 1, que tratou da fundamentação legal e da graduação das multas aplicadas pelos CRFs, verificou-se que a ausência de regulamentação do CFF sobre a graduação das multas ensejou a elaboração de uma diversidade de regulamentos pelos CRFs, o que levou ao tratamento diferenciado de situações idênticas conforme a jurisdição dos CRFs, em prejuízo da equidade que deve ser assegurada aos fiscalizados.
Em relação à Questão de Auditoria 2, que tratou dos sistemas de tecnologia da informação utilizados pelos CRFs, verificou-se que a ausência de um sistema unificado e disponibilizado pelo CFF para inserção de dados e geração dos documentos padronizados e obrigatórios que devem ser elaborados pelos CRFs quando do planejamento e relatório das atividades de fiscalização ensejou a elaboração de documentos em desacordo com as resoluções CFF 648/2017 e 700/2021, ou mesmo a não elaboração desses documentos, o que levou à insuficiência ou ausência de dados gerenciais confiáveis para a tomada de decisão e o exercício da supervisão pelo CFF.
Em relação à Questão de Auditoria 3, que tratou da transparência na divulgação dos resultados das fiscalizações dos CRFs, verificou-se a ausência de informações claras, estruturadas, relevantes e tempestivas sobre os resultados dessas fiscalizações, em padrão aberto, em formato acessível ao cidadão e que atenda às necessidades das partes interessadas, com impacto negativo sobre o exercício do controle social.
Em relação à Questão de Auditoria 4, que tratou do planejamento e da execução das fiscalizações dos CRFs, verificou-se a insuficiência de elementos necessários para avaliar o impacto das atividades e índices previstos nos PFAs e RFAs sobre a qualidade das fiscalizações, bem como a ausência de procedimentos de fiscalização padronizados entre os CRFs, o que levou à dificuldade ou impossibilidade de verificação do cumprimento de metas, da evolução da fiscalização ao longo do tempo ou da comparação de desempenho entre os CRFs, em prejuízo da supervisão do CFF, bem como ao potencial prejuízo da qualidade e da equidade das fiscalizações.
Em relação à Questão de Auditoria 5, que tratou da supervisão do CFF sobre as fiscalizações realizadas pelos CRFs, verificou-se a ausência de informações claras, estruturadas, relevantes e tempestivas acerca dos resultados dessa supervisão, em padrão aberto, em formato acessível ao cidadão e que atenda às necessidades das partes interessadas, com impacto negativo sobre o exercício do controle social.
Em vista dessas situações encontradas, a fim de aperfeiçoar as atividades de fiscalização realizadas pelo CRFs e a respectiva supervisão pelo CFF, foram formuladas as recomendações a seguir.
Cabe destacar, por fim, que, em 21/11/2022, foi realizada reunião virtual com os gestores do CFF, por meio do aplicativo Microsoft Teams, com o objetivo de apresentar os achados de auditoria e as respectivas recomendações. Além disso, foi enviado ofício ao CFF (peças 51 e 52) para, querendo, apresentar comentários sobre o relatório preliminar, mas não houve resposta.
V. PROPOSTA DE ENCAMINHAMENTO
Diante do exposto, submete-se o presente relatório à consideração superior, propondo, com fundamento no art. 11 c/c §2º do art. 17, todos da Resolução TCU 315/2020, com a necessidade de monitoramento, recomendar ao Conselho Federal de Farmácia que avalie a conveniência e a oportunidade de adotar as seguintes medidas:
regulamentar a graduação das multas aplicadas pelos CRFs aos estabelecimentos que prestem serviços para os quais são necessárias atividades de farmacêutico, com fundamento no parágrafo único do art. 24 da Lei 3.820/1960, com a redação dada pela Lei 5.724/1971, considerando os tipos de infração e as faixas de gravidade definidas pelo art. 28 da Resolução 719/2021, com os respectivos valores em reais (Subtítulo III.1, Achado de Auditoria 1) ;
orientar os CRFs quanto à elaboração dos documentos relacionados ao planejamento e relatório das atividades de fiscalização (PFA, RFA, RAF e FEM) e exigir o cumprimento dos formatos estabelecidos na Resolução 700/2021, ou adotar medidas que efetivem tal cumprimento, tais como: implementar sistema informatizado unificado para inserção de dados e geração dos documentos mencionados, exigir relatórios e/ou amostras que comprovem a padronização, incluir o tema no exercício da sua supervisão, ou outras medidas que entender necessárias e suficientes para sanar a situação encontrada (Subtítulo III.2, Achado de Auditoria 2) ;
regulamentar a disponibilização de um conjunto de informações estruturadas no corpo do relato integrado dos CRFs, por exemplo: a meta e o número de fiscalizações realizadas, e o percentual de atingimento da meta, com justificativas pelo eventual não atingimento e medidas corretivas para o exercício seguinte; a quantidade de termos de visita e de autos de infração lavrados; a quantidade e o montante das multas aplicadas, por tipo de infração (auto de infração: etapa prévia à defesa) , e o valor médio das multas; a quantidade de termos de intimação e/ou autos de infração cancelados, por motivo do cancelamento; a quantidade e o percentual de presenças constatadas em inspeções; a quantidade e o percentual de estabelecimentos ilegais (sem registro perante o CRF) e irregulares; a quantidade e o montante das multas geradas, por tipo de infração (notificação de multa: etapa posterior ao recurso) , e o valor médio das multas; a quantidade e o percentual de defesas ao auto de infração deferidas e indeferidas pelo CRF; a quantidade e o percentual de recursos à notificação de multa deferidos e indeferidos pelo CFF; o montante arrecadado com multas de infrações aplicadas no exercício, e o percentual em relação à receita total do CRF; o montante arrecadado no exercício com multas de infrações aplicadas em exercícios anteriores (dívida ativa) , e o percentual em relação à receita total do CRF; o número de fiscais ativos e o percentual em relação ao quadro de pessoal do CRF; a despesa executada na atividade de fiscalização e o percentual em relação à despesa total do CRF; os indicadores IDF e IDC, com justificativas pelo eventual não atingimento do índice mínimo e medidas corretivas para o exercício seguinte (Subtítulo III.3, Achado de Auditoria 3) ;
regulamentar a disponibilização de destaque à área de "Fiscalização" nos portais da transparência dos CRFs com: PFA, RFA, RAF, relato integrado e link de acesso ao conjunto de informações estruturadas (Subtítulo III.3, Achado de Auditoria 3) ;
regulamentar critérios objetivos para avaliar o cumprimento das metas relacionadas às atividades de fiscalização previstas no PFA e relatadas no RFA (inspeções na capital, na região metropolitana e no interior, orientações proferidas nas fiscalizações, aplicação de FFEAFs e treinamentos, cursos e palestras ministrados) , com justificativas para o eventual não atingimento das metas e medidas corretivas para o exercício seguinte (Subtítulo III.4, Achado de Auditoria 4) ;
elaborar cartilha e/ou manual de padronização dos procedimentos de fiscalização do Sistema CFF/CRFs, com o passo a passo dos procedimentos a serem executados pelos fiscais (Subtítulo III.4, Achado de Auditoria 4) ;
regulamentar a disponibilização de um conjunto de informações estruturadas em capítulo específico no corpo do relato integrado do CFF acerca da supervisão realizada sobre as atividades de fiscalização dos CRFs, abrangendo, por exemplo, os resultados do Programa de Aperfeiçoamento da Fiscalização (Subtítulo III.5, Achado de Auditoria 5) ;
regulamentar a disponibilização destaque à área de "Supervisão das Fiscalizações" no portal da transparência do CFF com link de acesso ao conjunto de informações estruturadas (Subtítulo III.5, Achado de Auditoria 5) .
Propõe-se, ainda:
determinar à SecexAdministração o monitoramento das recomendações, com fundamento no art. 11 c/c §2º do art. 17, todos da Resolução TCU 315/2020;
remeter cópia da deliberação que vier a ser proferida (cujo inteiro teor, incluindo acórdão, relatório e voto, pode ser consultado no endereço www.tcu.gov.br/acordaos.) aos conselhos regionais de Farmácia e à Comissão de Fiscalização Financeira e Controle da Câmara dos Deputados.
	É o Relatório.

não há.

Não atuou.

RELATÓRIO DE AUDITORIA. CONSELHO FEDERAL E CONSELHOS REGIONAIS DE FARMÁCIA. AVALIAÇÃO DOS PROCEDIMENTOS DE FISCALIZAÇÃO DO SISTEMA FARMÁCIA, COM FOCO NA APLICAÇÃO DE MULTAS. ACHADOS. FALHAS DE TRANSPARÊNCIA. DEFICIÊNCIAS NO PLANEJAMENTO E EXECUÇÃO DE FISCALIZAÇÕES. AUSÊNCIA DE REGULAMENTAÇÃO SOBRE GRADUAÇÃO DE MULTAS. RECOMENDAÇÕES. DETERMINAÇÃO PARA APRESENTAÇÃO DE PLANO DE AÇÃO. ORIENTAÇÕES PARA MONITORAMENTO. COMUNICAÇÕES.

RELATÓRIO DE AUDITORIA (RA)

Secretaria de Controle Externo da Administração do Estado (SecexAdministração).

Trata-se de Relatório de Auditoria realizada no Sistema Farmácia (Conselho Federal de Farmácia - CFF e Conselhos Regionais de Farmácia - CRFs) , com o objetivo de avaliar os procedimentos de fiscalização e aplicação de multa aos estabelecimentos que necessitam da assistência do profissional farmacêutico.
2.	A ação de controle buscou atender parte de Solicitação do Congresso Nacional - SCN  (TC Processo 040.856/2021-6) , formulada pela Comissão de Fiscalização Financeira e Controle da Câmara dos Deputados - CFFC/CD, em que se requereu avaliação dos seguintes aspectos: i) a conformidade da atuação dos CRFs na respectiva finalidade legal de criação; ii) a regularidade dos procedimentos de imposição e arrecadação de multas em face, especialmente, da possível existência de excessos e da ausência de fundamentação legal para a aplicação da penalidade; e iii) a regularidade na realização de despesas pelos aludidos conselhos e, especialmente, dos dispêndios de diárias aos respectivos membros.
3.	Por meio do Acórdão 893/2022-TCU-Plenário (Rel. Min. André Luís de Carvalho) , o Tribunal decidiu conhecer e considerar parcialmente atendida a referida SCN, mediante a apresentação de informações à Comissão solicitante, alusivas aos trabalhos já realizados (Acórdãos 1032/2019 e 2.331/2020, Rel. Min. Aroldo Cedraz; 1925/2019, Rel. Min. Weder de Oliveira; 1055/2021, Rel. Min. Jorge Oliveira;  todos do Plenário) ou em andamento sobre os temas demandados (monitoramento do Acórdão 1925/2019-TCU-Plenário, TC Processo 019.829/2020-5) . Na mesma oportunidade, o TCU autorizou a realização da auditoria requerida.
4.	O presente trabalho, conduzido pela então Secretaria de Controle Externo da Administração do Estado - SecexAdministração (atual Unidade de Auditoria Especializada em Governança e Inovação - AudGovernança) , buscou tratar essencialmente o segundo aspecto da SCN, acima descrito,  mediante cinco enfoques principais: a) fundamentação legal e graduação das multas aplicadas pelos CRFs; b) sistemas de tecnologia de informação utilizados pelos CRFs; c) transparência na divulgação dos resultados das fiscalizações dos CRFs; d) planejamento e execução das fiscalizações dos CRFs; e e) supervisão do CFF sobre as fiscalizações realizadas pelos CRFs.
6.	Em resposta às questões formuladas em relação a cada uma dos citados enfoques, foram apontados achados, associados, em síntese, a situações de desconformidade, insuficiência de dados nas ações de planejamento, execução e relatório de atividades de fiscalização realizadas pelos CRFs e divulgação dos respectivos resultados.
7.	Em relação ao primeiro enfoque, foi constatada a ausência de regulamentação do Conselho Federal de Farmácia sobre a graduação das multas aplicadas aos estabelecimentos que prestem serviços para os quais são necessárias atividades de farmacêutico (achado 1) , tendo como efeito o tratamento diferenciado de situações idênticas conforme a jurisdição dos CRFs, em prejuízo da equidade que deve ser assegurada aos fiscalizados.
8.	Quanto aos meios de tratamento das informações da fiscalização, a equipe de auditoria verificou a ausência de um sistema de tecnologia da informação unificado e disponibilizado pelo CFF para inserção de dados e emissão de documentos padronizados e obrigatórios e para subsidiar o processo de planejamento e relatório de atividades de fiscalização dos CRFs (achado 2) . Essa situação levou à elaboração de documentos em desacordo com as Resoluções CFF 648/2017 e 700/2021, ou mesmo a não elaboração, resultando na insuficiência ou ausência de dados gerenciais confiáveis para a tomada de decisão e para o devido exercício da supervisão por parte do Conselho Federal de Farmácia.
9.	O terceiro achado apontado foi a ausência de transparência na divulgação dos resultados das fiscalizações dos CRFs. A equipe observou a falta de informações claras, estruturadas, relevantes e tempestivas a respeito dos resultados das fiscalizações, em padrão aberto e em formato acessível ao cidadão e alinhado às necessidades das partes interessadas (achado 3) , tendo como principal efeito negativo o prejuízo ao controle social.
10.	Acerca do planejamento e execução das fiscalizações pelos CRFs, a equipe de auditoria apontou a insuficiência de elementos necessários para avaliação do impacto das atividades e índices previstos nos Planos de Fiscalizações Anuais (PFAs) e Relatórios de Fiscalização Anuais (RFAs) sobre a qualidade das fiscalizações, além da ausência de procedimentos de fiscalização padronizados entre os CRFs (achado 4) . Tal situação conduziu à dificuldade ou mesmo impossibilidade de verificação do cumprimento de metas, da evolução da fiscalização ao longo do tempo e também da avaliação comparativa do desempenho dos conselhos regionais. Sob ponto de vista mais amplo, verificou-se impacto negativo na qualidade e da equidade das fiscalizações e, sobretudo, na supervisão a cargo do Conselho Federal.
11.	Por fim, e ainda sobre a supervisão, a equipe verificou igualmente a ausência de informações claras, estruturadas, relevantes e tempestivas acercas dos resultados da atuação supervisora do CFF, em padrão aberto, formato acessível e que atenda às necessidades das partes interessadas (achado 5) .
12.	Em conclusão, face ao quadro de deficiência no planejamento e execução de fiscalizações, de falta de uniformidade no tratamento das informações da atividade fiscalizatória, de falhas de regulamentação de graduação de multas e de ausência de transparência na divulgação dos resultados das fiscalizações do Sistema Farmácia, a equipe de auditoria formulou propostas de recomendações para tratamento das causas dos problemas apontados, além da cientificação do trabalho à Comissão de Fiscalização Financeira e Controle da Câmara dos Deputados.
13.	Declaro minha anuência ao exame empreendido pela equipe de auditoria, cujos fundamentos adoto como razões de decidir, sem prejuízo de breve complementação.
14.	As recomendações propostas visam ao aprimoramento dos procedimentos de fiscalização do Sistema Farmácia. Espera-se que a implementação das medidas venha a conferir: i) uniformidade de tratamento para situações idênticas quando da graduação das multas pelos CRFs e equidade aos fiscalizados; ii) melhoria da qualidade das informações e formação de base de dados gerenciais confiáveis, com aperfeiçoamento e padronização dos procedimentos de fiscalização entre os CRFs, beneficiando o processo de tomada de decisão e exercício da supervisão pelo CFF; e iii) mais transparência aos resultados das fiscalizações dos CRFs e da supervisão do CFF, em melhoria do controle social.
15.	Em acréscimo ao proposto pela equipe de auditoria, entendo pertinente expedir determinação ao Conselho Federal de Farmácia para que apresente plano de ação da medidas recomendadas, contendo, para cada recomendação cuja implementação seja considerada conveniente e oportuna, as ações que serão adotadas, com designação de medidas, responsáveis e prazos de implementação.
16.	Do exposto, VOTO por que seja aprovado o Acórdão que ora submeto à apreciação deste Colegiado.
TCU, Sala das Sessões, em 15 de março de 2023.
ANTONIO ANASTASIA 
Relator